臺灣高雄地方法院民事判決　　　　　　　　95年度智字第10號
原　　　告　甲○○
訴訟代理人　丙○○
被　　　告　乙○○
上列當事人間請求侵權行為損害賠償事件，本院於民國96年5 月
9 日言詞辯論終結，判決如下：
    主      文
原告之訴及假執行之聲請均駁回。
訴訟費用由原告負擔。
    事實及理由
一、原告起訴主張：原告為攝影著作「鉛色水鶇」（下稱系爭圖
    像）之著作權人，享有系爭圖像之重製權及公開傳輸權，惟
    被告未經原告授權或同意，於民國93年3 月15日後之某日，
    在訴外人八足資訊網路股份有限公司所架設網站上「鳴鳥之
    家BBS 」（網址http://v2.groups.com.tw/main.phtml ses
    -sion=41c66ec945307） 之網頁（下稱系爭網頁）中使用系
    爭圖像，未載明該圖像之著作權人及出處，而於該網頁公開
    傳輸，任由不特定人搜尋點閱，業已侵害原告之重製權及公
    開傳輸權，原告自得請求被告賠償侵害重製權之損害新臺幣
    （下同）25,000元、懲罰75,000元及賠償侵害公開傳輸權之
    損害5 萬元。爰依民法第184 條第1 項前段、著作權法第88
    條第1 項前段之規定，求為判決：(一)被告應給付原告15萬元
    ，及自起訴狀繕本送達翌日即95年6 月16日起至清償日止，
    按年息5%計算之利息；(二)被告應以16號字型將本件民事判決
    主文、事實登載在聯合報全國版（包括A 、B 版）之第1 版
    下半頁1 日；(三)願就第1 項聲明提供擔保，請准宣告假執行
    。
二、被告則以：被告係自經原告授權之國立鳳凰谷鳥園網站（下
    稱鳳凰谷網站）之網頁下載系爭圖像，該網站係無償提供國
    內外機關、團體學校及民眾非營利性之教育推廣使用，並未
    標明著作者姓名及禁止轉載、下載之文字，故被告誤認為系
    爭圖像係鳳凰谷網站之著作，始連結下載至系爭網頁，並非
    故意侵害原告之著作權。又被告設立系爭網頁係供養鳥人士
    討論鳥類飼養、疾病、鳴叫、馴養及飼料等經驗交流使用，
    並無商業營利行為，故連結下載系爭圖像應屬合理使用之範
    圍，原告無權請求損害賠償等語置辯，求為判決：(一)如主文
    第1 項所示；(二)願供擔保，請准宣告免為假執行。
三、兩造不爭執之事實：
  (一)原告為系爭圖像之著作權人，依法享有系爭圖像之重製權及
    公開傳輸權。
  (二)被告未經原告之授權或同意，自經原告授權之鳳凰谷網站之
    鳥類網頁中重製系爭圖像，連結下載至系爭網頁使用，未載
    明原告為著作權人及引用自鳳凰谷網站等字樣，而於該網頁
    公開傳輸，供不特定人搜尋點閱。
  (三)被告所設置之系爭網頁係供養鳥人士討論鳥類飼養、疾病、
    鳴叫、馴養及飼料等經驗交流使用，並無商業營利行為。
  (四)原告曾對被告重製系爭圖像之行為提出刑事告訴，業經臺灣
    高雄地方法院檢察署檢察官以95年度偵字第5739號不起訴處
    分確定。
四、本件經兩造協議簡化爭點為：被告是否侵害原告之重製權及
    公開傳輸權？如是，原告得否請求被告賠償損害並將本件判
    決主文及事實刊登報紙1 日？其賠償金額若干？
五、按為報導、評論、教學、研究或其他正當目的之必要，在合
    理範圍內，得引用已公開發表之著作；著作之合理使用，不
    構成著作財產權之侵害；著作之利用是否合於第44條至第63
    條規定或其他合理使用之情形，應審酌一切情狀，尤應注意
    下列事項，以為判斷之基準：一利用之目的及性質，包括係
    為商業目的或非營利教育目的。二著作之性質。三所利用之
    質量及其在整個著作所占之比例。四利用結果對著作潛在市
    場與現在價值之影響，著作權法第52條、第65條第1 項、第
    2 項分別定有明文。蓋我國憲法第11條規定人民有言論及出
    版之自由，惟若著作權法所保護之著作過於浮濫，不但將使
    人民於從事出版活動時困難重重，影響所及，亦將妨害人民
    資訊取得之便利，故著作人所創作之作品固須加以保護，但
    仍須有一定之限度，以調和社會公共利益及保障一般人民之
    言論、出版自由等基本權利。是以，著作權法第52條之規定
    係對已取得著作權之著作，合理使用型態之一，而認為阻卻
    違法，即不構成著作權之侵害。
六、經查，鳳凰谷網站就系爭圖像之網頁內容，係介紹鉛色水鶇
    之品種、生態，以系爭圖像展示其樣貌，目的在於報導及教
    學，並免費供不特定人搜尋點閱；而系爭網頁內容則係以系
    爭圖像為畫面，說明該網頁為「鳴鳥之家BBS 站」，係供愛
    好各類野（鳴）鳥人士討論鳥類飼養、疾病、鳴叫、種類等
    問題，以創造鳥類美好之飼養、照顧空間，並歡迎愛鳥人士
    提出飼養鳥類之照片供他人分享欣賞，且無商業營利行為等
    情，為兩造所不爭執（見本院卷第61頁），復有上開網頁列
    印資料2 紙在卷可稽（見本院卷第27、13頁），足徵被告係
    自有合法授權之鳳凰谷網站，單純引用鉛色水鶇之系爭圖像
    至系爭網頁上供不特定人點閱欣賞，並突顯設置該網頁之目
    的與鳥類有關，及在於供愛鳥人士討論鳥類飼養問題而已。
    復參以被告此重製使用系爭圖像，與原告授權鳳凰谷網站使
    用之性質、目的相同，其所利用之圖像數量僅此1 張，又原
    告授權鳳凰谷網站使用系爭圖像，而該網站係供不特定人免
    費搜尋點閱，依通常情形，原告應可預期不特定人均無須再
    為點閱系爭圖像而給付對價與原告，故被告依同一性質、目
    的而使用系爭圖像之結果，即難認對原告著作之潛在市場及
    現在價值有何影響。則揆諸前揭規定，被告使用系爭圖像應
    屬著作權法第52條規定為其他正當目的之必要，在合理範圍
    內，引用已公開發表之著作，即不構成侵害原告就系爭圖像
    之著作權。
七、至原告主張被告為一般社會人士，非為學校授課需要而重製
    系爭圖像，且透過網路公開傳輸供不特定人閱覽、列印，自
    非合理使用等語。惟按依法設立之各級學校及其擔任教學之
    人，為學校授課需要，在合理範圍內，得重製他人已公開發
    表之著作，著作權法第46條第1 項固有明文。然著作權法對
    於著作之利用是否為合理使用之範圍，非僅以同法第46條為
    唯一認定依據，而係除例示規定於同法第44條至第63條外，
    另以同法第65條為概括性規定，亦即利用之態樣雖不符合同
    法第44條至第63條之規定，惟如符合同法第52條或第65條之
    要件者，仍不構成著作財產權之侵害。因被告使用系爭圖像
    之態樣符合同法第52條之規定，業如前述，則被告自不構成
    侵害原告之著作權。是以，原告之前揭主張，不足採取。
八、原告另主張被告引用系爭圖像並未載明原告為著作權人及引
    用自鳳凰谷網站等字樣，自屬侵害原告之著作權等語。惟按
    依第52條規定利用他人著作者，應明示其出處；前項明示出
    處，就著作人之姓名或名稱，除不具名著作或著作人不明者
    外，應以合理之方式為之，著作權法第64條第1 項及第2 項
    分別定有明文。查鳳凰谷網站上並未記載系爭圖像之著作權
    人一節，為原告所不爭執（見本院卷第32頁），足徵被告無
    從得知原告為系爭圖像之著作權人，自無法在系爭網頁上註
    記原告姓名。又縱然被告有依前揭規定記載系爭圖像出自鳳
    凰谷網站之義務，惟被告違反明示出處之義務，與其利用著
    作是否屬於合理使用，並無必然之關係，亦即明示著作出處
    並非合理使用著作之必要條件，故縱未依本條以合理之方式
    明示其出處，亦僅屬應依同法第96條科處罰金之問題，並不
    當然構成著作權之侵害。況且，鳳凰谷網站於被告詢問有關
    系爭圖像之著作權問題時，回覆表示該網站之教材均係合法
    取得，授權範圍係在期限內無償提供國內外機關、團體、學
    校及民眾做非營利性之教育推廣使用等語，亦有原告不爭執
    為真正之訪客留言板列印資料1 份存卷可查（見本院卷第28
    、61頁），足見鳳凰谷網站本於其授權範圍並不要求引用網
    站圖像之人必須標明其出處。從而，原告主張被告未在系爭
    網頁上載明系爭圖像之出處，即屬侵害原告之著作權等語，
    亦非可採。
九、綜上所述，被告在系爭網頁上引用系爭圖像，屬於合理使用
    原告之著作，得阻卻違法，則原告本於民法第184 條第1 項
    前段及著作權法第88條第1 項前段之規定，請求被告給付15
    萬元，及自95年6 月16日起至清償日止，按年息5%計算之利
    息，並應以16號字型將本件民事判決主文、事實登載在聯合
    報全國版（包括A 、B 版）之第1 版下半頁1 日，為無理由
    ，應予駁回。其假執行之聲請，亦失所附麗，應併予駁回。
十、據上論結，本件原告之訴為無理由，依民事訴訟法第78條，
    判決如主文。
中　　華　　民　　國　　96　　年　　5 　　月　　23　　日
                  民事第六庭  審判長法  官  謝靜雯
                                    法  官  高增泓
                                    法　官　鄭詠仁
正本係照原本作成。
如不服本判決，應於送達後20日內，向本院提出上訴狀並表明上
訴理由，如於本判決宣示後送達前提起上訴者，應於判決送達後
10日內補提上訴理由書（須附繕本）。
中　　華　　民　　國　　96　　年　　5 　　月　　23　　日
                                    書記官　王雪招
